【裁判字號】    97,審易,86
【裁判日期】    970731
【裁判案由】    恐嚇等
【裁判全文】
臺灣高雄地方法院刑事判決              97年度審易字第86號
公  訴  人  臺灣高雄地方法院檢察署檢察官
被      告  丙○○
選任辯護人  蕭麗琍律師
上列被告因恐嚇等案件，經檢察官提起公訴（96年度偵字第3348
2 號、第34872 號），本院判決如下：
    主  文
丙○○犯重利罪，處有期徒刑陸月，減為有期徒刑參月，如易科
罰金，以銀元參佰元即新臺幣玖佰元折算壹日；又連續教唆犯毀
損他人物品罪，處有期徒刑陸月，減為有期徒刑參月，如易科罰
金，以銀元參佰元即新臺幣玖佰元折算壹日。應執行有期徒刑伍
月，如易科罰金，以銀元參佰元即新臺幣玖佰元折算壹日。
    事  實
一、丙○○於民國95年3 月31日，在高雄市○○○路與鼎中路附
    近，以「柯代書事務所」名義張貼貸款廣告，適有甲○○因
    經商週轉不靈，需款孔急，見該廣告後，乃以廣告上所登載
    電話，與丙○○取得聯繫，詎丙○○竟基於重利之犯意，乘
    甲○○急迫之際，同意貸款與甲○○新臺幣（下同）80萬元
    ，然實際僅交付與甲○○72萬元，並約定10天後即95年4 月
    10日，甲○○需同時返還本金及利息共計82萬5000元（折算
    年息約為532 ％），並由甲○○簽發票載發票日為95年4 月
    10日、票面金額為82萬5000元之支票與丙○○，用以支付上
    開款項，然至95年4 月10日時，甲○○並無足夠款項能兌現
    上開支票，乃向丙○○要求延後還款，丙○○遂先將自己所
    有之款項提供與甲○○兌現上開支票後，再與甲○○約定每
    15天支付8 萬元之計息方式（折算年息約為270 ％），繳付
    前揭借款利息，先後自甲○○處收受約30萬元之與原本顯不
    相當之重利。而期間因甲○○未能按時繳付利息且無法與之
    聯繫，丙○○為迫使甲○○按時繳息，竟基於教唆恐嚇、毀
    損之概括犯意，連續唆使2 、3 名真實姓名、年籍不詳之成
    年男子，先後於95年4 月28日、同年5 月10日，由該2 、3
    名身分不詳之人，至甲○○位於高雄縣仁武鄉○○路201 號
    之工廠，以毀損工廠門窗、在鐵門、地上噴漆噴寫「畜生」
    、「騙子」及丟雞蛋、撒冥紙之方式，對甲○○為加害生命
    、身體之通知，致甲○○心生畏懼，並足生損害於甲○○。
    嗣經甲○○報警處理，為警循線查悉上情。
二、案經甲○○告訴及高雄市政府警察局三民第一分局移送臺灣
    高雄地方法院檢察署檢察官偵查起訴。
    理  由
一、前揭犯罪事實，業據被告丙○○於本院審理中坦承不諱，核
    與告訴人甲○○於警詢（見警1 卷第5 至13頁）、偵訊（見
    偵1 卷第18至20頁、第28至31頁）（上開被告以外之人於審
    判外之言詞陳述，經公訴人、被告及其辯護人同意作為證據
    ，本院並審酌該等陳述作成時之情況均屬正常，且與本案相
    關之待證事實具有關連性，認適當作為證據，依刑事訴訟法
    第159 條之5 第1 項之規定，該等陳述均具有證據能力）、
    本院審理中（見本院卷第51至55頁）證述內容大致相符，並
    有柯代書事務所名片（見警1 卷第20頁）、上開發票日為95
    年4 月10日、票面金額為82萬5000元之支票（見警1 卷第16
    頁）、告訴人工廠蒐證相片（見警1 卷第34至36頁）在卷可
    稽，則被告前開自白顯與事實相符，堪以採信。本件事證明
    確，被告上開犯行，足堪認定。
二、至被告辯護人為被告辯護稱：被告前揭毀損犯行，未經合法
    告訴乙節。按告訴乃論之罪，其告訴應自得為告訴之人知悉
    犯人之時起，於6 個月內為之，刑事訴訟法第237 條第1 項
    定有明文。經查，告訴人於95年9 月20日警詢中，曾陳稱欲
    提出告訴，另於96年2 月27日警詢中，又稱要撤回告訴，然
    觀諸此2 次警詢筆錄內容，均係就其遭收取重利之情形而言
    （見警1 卷第8 至11頁），而此亦經告訴人於本院審理中證
    述明確（見本院卷第54頁），自無從以告訴人於96年2 月27
    日警詢中陳稱要撤回告訴乙語，而謂告訴人就被告前揭毀損
    犯行業已撤回告訴；另告訴人於96年12月20日之偵訊中，有
    就被告前揭毀損犯行提出告訴，而當時距離其工廠門窗遭毀
    損之時間，已超過6 個月，惟依本案卷證資料所示，告訴人
    初始僅知悉被告之聯絡方式，並不知悉被告為何人，故告訴
    人前開工廠門窗遭人毀損後，於95年5 月11日至警局報案時
    ，僅陳稱係因向「柯代書」借款，方遭他人毀損門窗，故認
    係「柯代書」及其同夥為此等毀損行為，而未就此提出告訴
    （見警1 卷第6 、7 頁），之後係因警方人員循線查獲被告
    ，而告訴人於96年12月20日經檢察官傳喚到庭作證時，方知
    悉被告身分，則依據前開刑事訴訟法第237 條第1 項規定，
    其告訴期間應自96年12月20日起算，是無告訴期間逾期之情
    形，因此，被告辯護人此一主張，尚無足採。
三、另公訴意旨雖告訴人於警詢、偵訊之陳述，謂被告於95年4
    月10日，有兌現前開發票日為95年4 月10日、票面金額為82
    萬5000元之支票，自告訴人處取得82萬5000元之利息，另於
    95年4 月17日，兌現告訴人所簽發票面金額為8 萬元之支票
    、發票日為95年4 月17日之支票，因而取得8 萬元之利息，
    另以告訴人借款時所簽發面額為15萬元之本票3 張、面額為
    14 萬 元之本票1 張，持該等本票陸續自告訴人處收取同額
    現金之利息，總計向告訴人取得149 萬5000元之利息乙節。
    關於此節，業據被告堅詞否認，並辯稱如前開犯罪事實之認
    定，而觀諸告訴人就本件借款利息如何計算之陳述，其於第
    1 、2 次警詢中稱係：每15天收取8 萬元之利息（見警1 卷
    第5 至7 頁），而與被告所陳情節相符，然於第3 次警詢、
    第1 次偵訊中，則改口陳稱：每半月要支付16萬元利息（見
    警1 卷第8 、9 頁、偵1 卷第19頁），先後所述有所歧異；
    且關於其已還款金額及還款方式，於第5 次警詢、第2 次偵
    訊中係稱：已還67萬元，其中8 萬元以支票兌現，另59萬元
    係持伊簽發之面額15萬元本票3 張、面額14萬元本票1 張來
    向伊拿現金（見警1 卷第12、13頁、偵1 卷第30頁），然於
    第1 次偵訊中陳稱：伊有償還64萬元利息，每次16萬元，均
    以伊簽發的面額16萬元支票給付，另又遭收取了1 次3 萬元
    的利息，但沒有給收據（見偵1 卷第19頁），所述內容亦有
    矛盾，且依卷內所存證據資料，未見告訴人所稱4 張面額分
    別為15萬元、14萬元之本票，亦未見其於第1 次偵訊中所稱
    面額16萬元之支票，是已難遽以採信其陳述內容；再關於前
    開發票日為95年4 月10日、票面金額為82萬5000元之支票，
    是否係告訴人以自己之款項兌現部分，告訴人於第1 次偵訊
    中證述：82萬5000元的部分，沒讓他們領走（見偵1 卷第20
    頁），然第2 次偵訊及本院審理中則陳稱：該82萬5000元的
    支票，是伊自己去籌錢使之兌現（見偵1 卷第30頁、本院卷
    第53頁），所述不相一致，且經本院命其提出相關籌款資料
    ，其亦未能提出可信之資料供參，而被告則提出其使用之高
    雄銀行楠梓分行帳號：000000000000號帳戶交易查詢清單（
    見本院卷第137 頁），佐證其於95年4 月10日有提款與被告
    兌現上開支票，益徵被告所述應較告訴人所言可採，因此，
    公訴意旨於此容有誤會，併予敘明。又公訴意旨謂被告係與
    他人共犯前開重利犯行部分，被告堅稱係其自為本件重利犯
    行，且本案復未查獲其他共同正犯，是尚難遽謂被告係與他
    人共犯前開重利犯行，亦予敘明。
四、論罪科刑部分
(一)、按行為後法律有變更者，適用行為時之法律。但行為後之法
    律有利於行為人者，適用最有利於行為人之法律，刑法第2
    條第1 項定有明文。查被告行為後，刑法業於95年7 月1 日
    修正公布施行，比較修正前、後之刑法第33條第5 款規定，
    刑法分則中關於有罰金刑之規定者，在修法前最低度之法定
    刑係銀元1 元即新臺幣3 元，而在修法後則係新臺幣1000元
    ，修正後之規定較不利於行為人，是若行為人所犯之罪之法
    定刑有罰金刑者，即應依行為人行為時即修正前之規定處斷
    。本件被告所犯刑法第305 條、第344 條、第354 條之罪，
    其法定刑中均有罰金刑，揆諸上開說明，自應適用修正前之
    刑法第33條第5 款規定，定其罰金刑之最低度刑。至亦於95
    年7 月1 日施行之刑法施行法第1 條之1 之規定，僅係規範
    如何將刑法分則罰金刑之單位由「銀元」轉換為「新臺幣元
    」，未就各該分則之實際內涵加以變更，尚不生新舊法比較
    之問題，是應依現行、有效之刑法施行法第1 條之1 此一裁
    判時法，取代罰金罰鍰提高標準條例第1 條前段規定，提高
    上開規定之最高度罰金刑。
(二)、按修正前刑法第29條第1 項、第2 項規定：「教唆他人犯罪
    者，為教唆犯。教唆犯，依其所教唆之罪處罰之」，修正後
    刑法第29條則規定：「教唆他人使之實行犯罪行為者，為教
    唆犯。教唆犯之處罰，依其所教唆之罪處罰之」，觀諸修正
    前後之規定，關於教唆犯之可罰性有所修正，自屬犯罪後法
    律有變更（最高法院97年度台上字第3367號判決意旨參照）
    ，惟本案被告之教唆犯罪行為，無論依修正前後之規定，均
    成立教唆犯，適用新法並無較有利於被告，自應以被告行為
    時之規定處斷。是核被告前開收取鉅額利息之所為，係犯刑
    法第344 條之重利罪；其唆使他人以上開方式迫使告訴人繳
    交利息之所為，均係犯修正前刑法第29條第1 項、刑法第30
    5 條恐嚇危害安全罪之教唆犯，及修正前刑法第29條第1 項
    、刑法354 條毀損他人物品罪之教唆犯，依修正前刑法第29
    條第2 項規定，應依其所教唆之恐嚇危害安全罪、毀損他人
    物品罪處罰。
(三)、被告先後2 次以一教唆行為，同時唆使他人為恐嚇危害安全
    犯行、毀損他人物品犯行，均為想像競合犯，應依刑法第55
    條規定，均從一重以教唆毀損他人物品罪處斷。檢察官認被
    告教唆毀損他人物品犯行及教唆恐嚇危害安全犯行，應予分
    論併罰，尚有未合，附此敘明。另刑法第55條關於想像競合
    犯之規定，修正後雖增列但書「不得科以較輕罪名所定最輕
    本刑以下之刑」，然此科刑之限制，僅為法理之明文化，非
    屬法律之變更，不生比較新舊法之問題，應逕依修正後之規
    定處斷（最高法院97年度台上字第1495號判決意旨參照）。
(四)、按刑法第56條連續犯之規定，業於前開刑法修正時刪除，此
    刪除雖非犯罪構成要件之變更，但顯已影響行為人刑罰之法
    律效果，自屬法律有所變更，而比較新、舊法結果，被告上
    開2 次教唆毀損他人物品犯行倘予分論併罰，顯較將之以連
    續犯論以一罪不利，是若該等犯行得依舊法論以連續犯時，
    自應依刑法第2 條第1 項前段規定，以舊法規定處斷。查本
    件被告先後2 次教唆毀損他人物品犯行，時間相近，且用意
    均在迫使告訴人按時繳息，顯係基於概括犯意為之，揆諸上
    開說明，應依修正前刑法第56條連續犯之規定論以一罪，並
    加重其刑。檢察官認被告此2 次教唆毀損他人物品犯行，應
    予分論併罰，尚有未合，併予敘明。
(五)、被告所犯上開重利、連續教唆毀損他人物品2 罪間，犯意各
    別、行為互殊，觸犯構成要件相異之罪名，自應分論併罰。
(六)、爰審酌被告趁人財務上急迫之際，以私人放款方式賺取不相
    當之超額高利，且為迫使告訴人按時繳息，竟教唆他人恐嚇
    告訴人、毀損告訴人物品，所為實有不該，惟念其犯後坦承
    犯行，態度良好，復參以其因本件犯行獲取之不法利益等一
    切情狀，分別量處如主文所示之刑，又被告犯罪時間均於96
    年4 月24日以前，應依中華民國96年罪犯減刑條例，減其宣
    告刑2 分之1 如主文所示，以示懲儆。另按，前開刑法修正
    時，刑法第51條第5 款關於定應執行刑之規定亦有修正，修
    正前刑法第51條第5 款規定：「宣告多數有期徒刑者，於各
    刑中之最長期以上，各刑合併之刑期以下，定其刑期。但不
    得逾20年」；而修正後之該款則規定：「宣告多數有期徒刑
    者，於各刑中之最長期以上，各刑合併之刑期以下，定其刑
    期。但不得逾30年」，經比較新舊法結果，修法後之規定非
    較有利於被告，依刑法第2 條第1 項前段之規定，應依修正
    前之刑法第51條第5 款，就被告上開宣告之刑，定如主文所
    示之應執行刑。
(七)、末按，本件被告犯罪時之刑法第41條第1 項前段規定：「犯
    最重本刑為5 年以下有期徒刑以下之刑之罪，而受6 個月以
    下有期徒刑或拘役之宣告，因身體、教育、職業、家庭之關
    係或其他正當事由，執行顯有困難者，得以1 元以上3 元以
    下折算1 日，易科罰金」，又被告行為時之易科罰金折算標
    準，修正前之罰金罰鍰提高標準條例第2 條（現已刪除）規
    定，就其原定數額提高為100 倍折算1 日，則本件被告行為
    時之易科罰金折算標準，應以銀元100 元以上300 元以下折
    算1 日，經換算為新臺幣後，應以新臺幣300 元以上900 元
    以下折算1 日。惟95年7 月1 日修正公布施行之刑法第41條
    第1 項前段則規定：「犯最重本刑為5 年以下有期徒刑以下
    之刑之罪，而受6 個月以下有期徒刑或拘役之宣告者，得以
    新臺幣1000元、2000元或3000元折算1 日，易科罰金」，比
    較修正前後之易科罰金折算標準，修正後之規定較不利於被
    告，故應依刑法第2 條第1 項前段，適用被告行為時即修正
    前之規定，就被告上開宣告之刑，定其易科罰金之折算標準
    ，且為免與刑法第41條第1 項修正施行後所定易科罰金折算
    標準改採新臺幣計算產生混淆起見，另引用現行法規所定貨
    幣單位折算新臺幣條例第2 條，明定折算新臺幣之數額，以
    資明確。
五、本件同案被告乙○○部分，由本院另行審結，附此敘明。
據上論斷，應依刑事訴訟法第299 條第1 項前段，刑法第2 條第
1 項前段、第56條（修正前）、第29條（修正前）、第305 條、
第344 條、第354 條、第55條、第41條第1 項前段、第2 項（修
正前）、第51條第5 款（修正前），刑法施行法第1 條之1 ，修
正前罰金罰鍰提高標準條例第2 條，現行法規所定貨幣單位折算
新臺幣條例第2 條，中華民國96年罪犯減刑條例第2 條第1 項第
3 款、第7 條，判決如主文。
本案經檢察官鄭益雄到庭執行職務。
中    華    民    國    97    年    7     月    31    日
                  刑事第七庭    法  官  陳君杰
以上正本證明與原本無異。
如不服本判決，應於判決送達後10日內，向本院提出上訴狀。
中    華    民    國    97    年    7     月    31    日
                                書記官  李承悌
附錄本判決論罪科刑法條全文：
刑法第305條
以加害生命、身體、自由、名譽、財產之事，恐嚇他人致生危害
於安全者，處2 年以下有期徒刑、拘役或300 元以下罰金。
刑法第344 條
乘他人急迫、輕率或無經驗貸以金錢或其他物品，而取得與原本
顯不相當之重利者，處1 年以下有期徒刑、拘役或科或併科1000
元以下罰金。
刑法第354 條
毀棄、損壞前二條以外之他人之物或致令不堪用，足以生損害於
公眾或他人者，處2 年以下有期徒刑、拘役或500 元以下罰金。


司法院資訊處製作；財團法人民間司法改革基金會備份。
